【裁判字號】    90,訴,46
【裁判日期】    901106
【裁判案由】    侵權行為損害賠償
【裁判全文】
臺灣高等法院臺南分院民事判決  九十年度訴字第四六號
      原      告  庚○○○
                  乙○○
                  戊○○
                  甲○○
                  己○○
                  丁○○
                  辛○○
      被      告  丙○○
右當事人間因侵權行為附帶請求損害賠償事件，經本院刑事庭裁定（九十年度交附民
字第一七三號）移送前來，本院判決如左：
      主      文
被告應給付原告乙○○、戊○○、甲○○、己○○、丁○○、辛○○新台幣各捌萬元
，及均自民國九十年六月二十九日起至清償日止，各按年息百分之五計算之利息。
原告庚○○○之訴及原告乙○○、戊○○、甲○○、己○○、丁○○、辛○○其餘之
訴均駁回。
訴訟費用由被告負擔百分之二十五，由原告庚○○○負擔百分之三十七，餘由原告乙
○○、戊○○、甲○○、己○○、丁○○、辛○○負擔。
原告假執行之聲請均駁回。
      事      實
甲、原告方面：
  一、聲明：求為判決：（一）被告應給付原告庚○○○新台幣（下同）七十二萬二
      千一百二十元；給付原告乙○○、戊○○、甲○○、己○○、丁○○、辛○○
      各二十萬元，及均自〔附帶民事訴訟起訴狀〕繕本送達翌日起至清償日止，按
      年息百分之五之利息。（二）訴訟費用由被告負擔。（三）願供擔保，請准宣
      告假執行。
  二、陳述：
  （一）被告丙○○於民國（下同）八十九年十二月十三日下午五時二十分許，騎乘
        車牌號碼ＵＸＪ－二七一號輕型機車，沿台南縣永康市住新化鎮方向（西向
        東）行駛，途經新化鎮○○路台二十線十公里六００公尺處時，疏未注意車
        前狀況，且未保持安全距離，自後追撞由被害人林登祿所騎乘之車號ＵＸＪ
        －０三七號輕機車，致林登祿受有顱內出血，經送醫後不治死亡，被告所涉
        過失致死犯行，業經法院判決有罪確定。
  （二）被告右開行為之證據，原告引用刑事案件中之證據，惟肇事責任部分，原告
        不同意鑑定委員會之鑑定，因林登祿駕車一直行駛在慢車道上，雖無變換車
        道情事，最多僅有可能遇到前方有慢車稍微偏右，致其機車右側腳踏板被丙
        ○○之機車撞損。
  （三）按因故意或過失不法侵害他人之權利者，負損害賠償責任。又不法侵害他人
        致死者，對於支出殯葬費之人，亦應負損害賠償責任。不法侵害他人之身體
        或健康者，對於被害人增加生活上之需要時，應負損害賠償責任。再者，不
        法侵害他人致死者，被害人之父、母、子、女及配偶，雖非財產上之損害，
        亦得請求賠償相當之金額；民法第一百八十四條第一項前段、第一百九十二
        條第一項、第一百九十三條第一項、第一百九十四條分別定有明文。
  （四）被害人林登祿被撞受傷後，送醫急救期間，原告庚○○○（被害人林登祿之
        妻）為其支付之醫療費用共一三、九八０元，有奇美醫院出具之收據可稽。
        迨被害人不治死亡後，原告庚○○○為其支付殯葬費用共二０八、一四０元
        ，亦有收據及樂捐感謝狀可證，依上開規定，應由被告負賠償原告庚○○○
        之責。
  （五）原告庚○○○係被害人林登祿之妻，原告乙○○、己○○、戊○○、甲○○
        分別係被害人之長子、長女、次女、次子，原告丁○○、辛○○則係被害人
        之父、母，有戶籍謄本可考。茲因被告駕車撞死被害人，致原告等分別遭受
        喪夫、喪父、喪子之痛，原告爰依民法第一百九十四條之規定，分別請求被
        告賠償：原告庚○○○五十萬元，原告乙○○、己○○、戊○○、甲○○、
        丁○○、辛○○各二十萬元。
  三、證據：提出殯葬費收據影本四紙、樂捐感謝狀影本二紙、奇美醫院收費收據影
      本一紙、戶籍謄本三件為證。
乙、被告方面：
  一、聲明：求為判決：（一）原告之訴駁回。（二）如受不利判決，願供擔保，請
      准免為假執行。（三）訴訟費用由原告負擔。
  二、陳述：
  （一）按強制汽車責任保險法第三十條規定：「保險人依本法規定給付之保險金，
        視為加害人或被保險人損害賠償金額之一部分，加害人或被保險人受賠償請
        求時，得扣除之。」；本件原告等就本事件已領得依強制汽車責任保險法所
        發給之保險金，自應依法扣除之（按該些款項，被告日後將受追償）。
  （二）又「損害之發生或擴大，被害人與有過失者，法院得減輕賠償金額或免除之
        。」，民法第二百十七條第一項亦定有明文。本件車禍事故之發生，主因係
        被害人林登祿騎乘車號ＵＸＪ－０三七號輕機車，於事故地點變換車道未注
        意安全距離，且亦未戴安全帽；而當天天雨路滑，被告有煞車，已盡相當注
        意義務，故被告之駕駛行為則僅為次要原因，以雙方就此事故之過失比例而
        言，林登祿應有百分之八十以上之過失，而被告則在百分之二十以下，是被
        告自得主張過失相抵，而減輕賠償，應無疑義。
  （三）被告就原告庚○○○所支出之醫療費用一萬三千九百八十元、殯葬費二十萬
        八十一百四十元，茲不爭執。惟就原告等主張精神慰藉金，即原告庚○○○
        五十萬元，原告乙○○等六人各二十萬元，因被告本身並無資力，且被告於
        車禍發生後已給付原告二十九萬七千元，原告所求過高，被告無法負擔。
  （四）基上所述，原告等就本件合理合法之請求，顯不逾其等已領受之保險金，是
        其請求應無理由。
丙、本院依職權調閱台灣台南地方法院檢察署（下稱台南地檢署）九十年度偵字第二
    三七四號〔含九十年度相字第六三號、台灣台南地方法院九十年度交訴字第一七
    三號、本院九十年度交上易字第九０三號〕被告丙○○過失致死刑案全卷。
      理      由
一、本件原告起訴主張：被告於八十九年十二月十三日下午五時二十分許，騎乘車牌
    號碼ＵＸＪ－二七一號輕型機車，沿台南縣永康市住新化鎮方向（西向東）行駛
    ，途經新化鎮○○路台二十線十公里六００公尺處時，疏未注意車前狀況，且未
    保持安全距離，自後追撞由被害人林登祿所騎乘之車號ＵＸＪ－０三七號輕機車
    ，致林登祿受有顱內出血，經送醫後不治死亡。原告庚○○○係被害人林登祿之
    妻，原告乙○○、己○○、戊○○、甲○○分別係被害人之長子、長女、次女、
    次子，原告丁○○、辛○○則係被害人之父、母，茲因被告駕車撞死被害人，致
    原告庚○○○為其支付之醫療費用及殯葬費，又原告等分別遭受喪夫、喪父、喪
    子之痛，為此，爰依侵權行為之法律關係，求為命被告給付(一)原告庚○○○七十
    二萬二千一百二十元；(二)原告乙○○、戊○○、甲○○、己○○、丁○○、辛○
    ○各二十萬元，及均自〔附帶民事訴訟起訴狀〕繕本送達被告翌日起至清償日止
    ，按年息百分之五之利息之判決等語。
二、被告則以：本件車禍事故之發生，主因係被害人林登祿騎乘車號ＵＸＪ－０三七
    號輕機車，在事故地點變換車道未注意安全距離，亦未戴安全帽所致，為與有過
    失；而當天因天雨路滑，被告確有煞車，已盡相當注意義務，僅為次要原因；且
    原告等就本件車禍已領得依強制汽車責任保險法所給付之保險金，自應依法扣除
    之。又被告於車禍發生後，已給付原告二十九萬七千元，而原告所請求之精神慰
    撫金過高，被告無力負擔；何況，原告扣除已受領之強制機車責任保險金後，已
    無可得請求之金額等語，資為抗辯。
三、本件原告主張：被告於八十九年十二月十三日下午五時二十分許，騎乘車牌號碼
    ＵＸＪ－二七一號輕型機車，沿台南縣永康市住新化鎮方向（西向東）行駛，途
    經新化鎮○○路台二十線十公里六００公尺處時，疏未注意車前狀況，且未保持
    安全距離，自後追撞由被害人林登祿所騎乘之車號ＵＸＪ－０三七號輕機車，致
    林登祿受有顱內出血，經送醫後不治死亡之事實，已經被告於車禍發生後在警訊
    時自承在卷（參見台南地檢署九十年度相字第六三號車禍致死案相驗卷第五－六
    頁），復有道路交通事故調查報告表及照片足佐（參見上開相驗卷第九、十二－
    十七、三四－三八頁）；而被害人林登祿確因本件車禍致顱內出血送醫不治死亡
    ，亦經檢察官督同檢驗員相驗屬實，製有勘驗筆錄、相驗屍體證明書、驗斷書附
    於前開相驗卷可稽（參見該卷第十八、二四－三二頁），自堪信為真實。按駕駛
    人應注意車前狀況，隨時採取必要安全措施，道路交通安全規則第九十四條第三
    項定有明文；查被告騎乘機車理應注意遵守上述道路交通安全規定，而於車禍發
    生當時，並無不能注意之情事，竟疏未注意，自後撞及因變換行向不當，亦未注
    意安全距離之被害人林登祿騎乘之輕機車，自難辭過失之咎。又依前開道路交通
    事故調查報告表所繪事故現場狀況及被害人機車右側腳踏板被撞損之照片所示，
    足認被害人林登祿確有變換行向之情事，否則當不致為被告騎乘之機車自後撞及
    右側腳踏板，則原告主張被害人林登祿一直行駛在慢車道上，並無變換車道情事
    云云，並無足取；是依上開情況推析，足認本件車禍主要肇因於被害人林登祿騎
    乘機車變換行向不當，亦未注意安全距離所致，此為台灣省台南區車輛行車事故
    鑑定委員會及台灣省車輛行車事故覆議鑑定委員會所同認，有各該委員會鑑定意
    見書及覆函足憑（參見台南地檢署前開相驗卷附及九十年度偵字第二三七四號偵
    查卷第一二頁）；是以被告雖抗辯當天天雨路滑，伊確有煞車，已盡相當注意義
    務云云，仍不因被害人林登祿之過失行為而得解免應負之過失責任，此復為本院
    刑事庭所同認，因而認被告過失致人於死，而判處有期徒刑六月（得易科罰金）
    確定，有本院九十年度上易字第九０三號刑事判決在卷足憑（參見本院卷第六－
    七頁）；又被害人林登祿確因本件車禍致顱內出血送醫不治死亡，足見被告過失
    駕車肇事行為，與被害人林登祿之死亡結果間，具有相當之因果關係。
四、按因故意或過失，不法侵害他人之權利者，負損害賠償責任；不法侵害他人致死
    者，對於支出醫療及增加生活上需要之費用或殯葬費之人，亦應負損害賠償責任
    ；不法侵害他人致死者，被害人之父、母、子、女及配偶，雖非財產上之損害，
    亦得請求賠償相當之金額；民法第一百八十四條第一項前段、第一百九十二條第
    一項及第一百九十四條分別定有明文。查本件被害人林登祿因被告前揭過失行為
    因而死亡，原告庚○○○係被害人林登祿之妻，原告乙○○、己○○、戊○○、
    甲○○分別係被害人之長子、長女、次女、次子，原告丁○○、辛○○則係被害
    人之父、母，有戶籍謄本在卷可稽〔參見本院九十年度交附民字第一七三號卷（
    下稱本院附民卷）第十－十三頁〕，則原告等依侵權行為法律關係，請求被告負
    損害賠償責任，自非無據。玆就原告請求之項目及金額，分述如下：
（一）醫療費用部分：
      原告庚○○○主張被害人林登祿因本件車禍送醫急救，而由其支出之醫療費用
      共一萬三千九百八十元，已據提出奇美醫院收費收據（影本）為證（參見本院
      附民卷第九頁），其所載輸血費及個人衛生費，應屬處理被害人林登祿急救及
      清潔衛生之用，應屬醫療必要費用，復為被告所不爭，自應准許。
（二）殯葬費用部分：
      原告庚○○○主張因被害人林登祿車禍死亡而由其支出之殯葬費用共二十萬八
      千一百四十元，業已提出殯葬費收據及樂捐感謝狀（均影本）為證（參見本院
      附民卷第六－八頁），均應屬喪禮、習俗所必需而支出，衡情亦屬合理，係必
      要之殯葬費，復為被告所不爭，應予准許。
（三）精神慰撫金部分：
      查本件被害人林登祿係三十八年十二月三十日生，為前揭相驗屍體證明書所載
      明，正值壯年時期，因被告前揭過失行為致死，原告庚○○○係被害人林登祿
      之妻，遭受中年喪偶之痛；原告乙○○、己○○、戊○○、甲○○分別係被害
      人之長子、長女、次女、次子，亦頓失父愛；原告丁○○、辛○○則係被害人
      之父、母，實難忍白髮人送黑髮人之痛，則原告等主張渠等精神上受有痛苦，
      請求精神慰撫金，應認為正當。又查原告庚○○○為國中畢業，並無職業，八
      十七年所得總額為二十萬九千零八十五元，八十八年所得總額為二十二萬三千
      零一十元，並有車輛一輛；原告乙○○與甲○○均為國中畢業，前者無固定職
      業，後者目前服役中；原告己○○與戊○○均為高中畢業，前者無固定職業，
      後者為電子公司臨時工，每月收入約為一萬五千元，八十八年所得總額為二十
      五萬五千八百八十二元；原告丁○○與辛○○均無職業，前者有土地一筆；此
      為原告具狀陳明在卷（參見本院卷第四九頁），復有財政部台灣省南區國稅局
      新化稽徵所九十年八月二十八日南區國稅新化資字第九００二五六四九號函及
      財政部台灣省南區國稅局台南市分局九十年九月十日南區國稅南市資字第九０
      ０二七三四五號函所附歸戶財產查詢清單及綜合所得稅結算申報書（影本）足
      憑（參見本院卷第二四、二六－三二、三五－四三頁）；被告目前唸夜二專二
      年級，白天在藥廠當員工，每月二萬七千多元，為其自承在卷（參見本院卷第
      二十二頁），而其名下並無財產，八十七年所得總額為三十二萬二千三百零八
      元，八十八年所得總額為三十三萬八千三百一十一元，有財政部台灣省南區國
      稅局新化稽徵所九十年八月二十八日南區國稅新化資字第九００二五六四九號
      函附歸戶財產查詢清單及綜合所得稅結算申報書（影本）足憑（參見本院卷第
      二四、三三－三四頁）；經斟酌兩造前開職業、身分、社會地位與經濟能力及
      原告等所受之痛苦等情，本院認為原告等所主張之精神慰撫金，原告庚○○○
      五十萬元，原告乙○○、己○○、戊○○、甲○○、丁○○、辛○○各二十萬
      元，尚屬合理。
（四）綜右說明，原告庚○○○所得主張由被告賠償之金額為七十二萬二千一百二十
      元，而原告乙○○、己○○、戊○○、甲○○、丁○○、辛○○所得主張由被
      告賠償之金額則各為二十萬元。第按損害之發生或擴大，被害人與有過失者，
      法院得減輕賠償金額或免除之；民法第二百十七條第一項定有明文。查本件車
      禍發生之主因為被害人林登祿所駕駛之機車變換行向不當，亦疏未注意安全距
      離，次因為被告所駕駛之輕機車，未注意車前狀況所致，已如前述；又被害人
      林登祿因本件車禍顱內出血送醫不治死亡，有前揭相驗屍體證明書足憑，而被
      告抗辯被害人林登祿發生車禍當時未戴安全帽乙節，核與車禍事故現場照片所
      示合（參見台南地檢署前揭相驗卷第一二－一七頁），足認被害人林登祿就
      本件損害之發生及擴大與有過失甚明，自難令被告負全部賠償責任。本院審酌
      被告與被害人林登祿雙方過失行為之原因力強弱，認應由被害人林登祿負擔百
      分之六十，由被告負百分之四十之責任始為適當。準此，原告庚○○○所得請
      求被告賠償之金額為二八八、八四八元〔即722,120×0.4=288,848〕，惟因本
      件車禍發生後，被告已先給付原告庚○○○二十九萬七千元，為兩造自承在卷
      ，而兩造亦均表同意由原告庚○○○所得請求之金額扣除（參見九十年十月二
      十三日本院言詞辯論筆錄），則扣除被告已先給付之上開金額後，原告庚○○
      ○已無可得再向被告請求賠償之金額；而原告乙○○、己○○、戊○○、甲○
      ○、丁○○、辛○○所得請求之金額各為八萬元〔即200,000×0.4=80,000〕
      。逾此金額之請求，即屬無理由，不應准許。
（五）至強制汽車責任保險法第三十條固規定：「保險人依本法規定給付之保險金，
      視為加害人或被保險人損害賠償金額之一部分；加害人或被保險人受賠償請求
      時，得扣除之。」，然強制汽車責任保險存在之目的，即保險事故發生時，保
      險人應負賠償責任，減輕被保險人之賠償責任之負擔，並使受害人能迅速得到
      賠償，以得基本保障（強制汽車責任保險法第一條立法目的參照）。查本件原
      告庚○○○固已自承向保險人領得機車責任保險金一百二十萬元，但該部分為
      被害人林登祿機車投保強制責任險之保險給付，並非被告機車投保強制責任險
      之保險給付，為原告庚○○○及被告分別陳明在卷（參見本院卷第二一頁），
      是以被害人林登祿所騎乘之機車雖投保強制機車責任險，然並非本件負損害賠
      償責任之人，故就其保險人而言，強制責任保險之事故並未發生，是以原告自
      其保險人受領之保險給付，尚難認為係依強制汽車責任保險法所給付之保險金
      ，則該一百二十萬元，即無從視為加害人或被保險人損害賠償金額之一部分，
      被告主張得依該法第三十條規定扣除，容有誤會，自不足採。從而，被告抗辯
      原告扣除已受領之強制機車責任保險金後，已無可得請求之金額云云，即非可
      採。
（六）又按給付有確定期限者，債務人自期限屆滿時起，負遲延責任。給付無確定期
      限者，債務人於債權人得請求給付時，經其催告而未為給付，自受催告時起，
      負遲延責任。其經債權人起訴而送達訴狀，或依督促程序送達支付命令或為其
      他相類之行為者，與催告有同一之效力；民法第二百二十九條第一、二項分別
      定有明文。又遲延之債務，以支付金錢為標的者，債權人得請求依法定利率計
      算之遲延利息。但約定利率較高者，仍從其約定利率；而應付利息之債務，其
      利率未經約定，亦無法律可據者，週年利率為百分之五；亦為同法第二百三十
      三條第一項及第二百零三條所明定。查本件原告乙○○、己○○、戊○○、甲
      ○○、丁○○、辛○○等請求被告應賠償之前開金額，並未定有給付之期限，
      則原告乙○○、己○○、戊○○、甲○○、丁○○、辛○○等請求自〔附帶民
      事訴訟起訴狀〕繕本送達被告之翌日起，按年息（即週年利率）百分之五計算
      之利息，並無不合；查原告〔附帶民事訴訟起訴狀〕繕本係於九十年六月二十
      八日送達被告收受（參見本院附民卷第五頁），則原告乙○○、己○○、戊○
      ○、甲○○、丁○○、辛○○等請求被告應自九十年六月二十九日起，按年息
      （即週年利率）百分之五計算遲延利息，核與上開規定並無違背，自無不合。
五、綜上所述，原告庚○○○所得請求由被告賠償之金額，扣除其先前已由被告給付
    之金額後，已無可得再向被告請求賠償之金額，則其猶請求被告應賠償其主張之
    金額，即屬無據，要難准許；而原告乙○○、己○○、戊○○、甲○○、丁○○
    、辛○○等基於侵權行為損害賠償請求權之法律關係，請求被告賠償渠等各八萬
    元，及均自九十年六月二十九日起至清償日止，各按年息（即週年利率）百分之
    五計算之利息，洵屬正當，應予准許。逾此部分所為之請求，即非正當，應予駁
    回。
六、又民事訴訟法第四百六十六條第一項所定得上訴第三審之利益額數，業經修正提
    高為一百萬元，並經總統於八十九年二月九日公布施行，已於同年月十一日生效
    。查本件命被告應給付之金額僅為四十八萬元，並未逾一百萬元，則被告對本判
    決即不得提起第三審上訴，是以本判決命被告應賠償部分經本院宣示後即告確定
    （民事訴訟法第三百九十八條第二項前段參照），已無假執行之問題，則原告雖
    陳明願供擔保，亦無宣告假執行之餘地；至原告敗訴部分之金額合計為一、四四
    二、一二０元，已逾一百萬元，則原告就渠等敗部分如合併提起第三審上訴，仍
    非法所不許；惟此部分之請求既無理由，則渠等假執行之聲請，亦已失所附麗，
    應併予駁回。
七、據上論結，本件原告之訴為一部有理由，一部無理由，依民事訴訟法第七十九條
    但書、第八十五條第一項，判決如主文。
中      華      民      國    九十      年      十一    月      六      日
                        臺灣高等法院臺南分院民事第四庭
~B1審判長法官  王  惠  一
~B2      法官  吳  上  康
~B3      法官  蘇  清  恭
右為正本係照原本作成。
原告如對本判決上訴，須於判決送達後二十日內向本院提出上訴狀（含繕本一份）；
未表明上訴理由者，應於上訴後二十日內向本院提出理由書（含繕本一份）。
中      華      民      國    九十      年      十一    月      六      日
~B法院書記官  李  淑  華
【附記】：
民事訴訟法第四百六十六條之一：
I對於第二審判決上訴，上訴人應委任律師為訴訟代理人。但上訴人或其法定代理人
  具有律師資格者，不在此限。
II上訴人之配偶、三親等內之血親、二親等內之姻親，或上訴人為法人、中央或地方
  機關時，其所屬專任人員具有律師資格並經法院認為適當者，亦得為第三審訴訟代
  理人。


司法院資訊處製作；財團法人民間司法改革基金會備份。
